【裁判字號】    99,訴,2474
【裁判日期】    991029
【裁判案由】    分配表異議之訴等
【裁判全文】
臺灣臺北地方法院民事判決              99年度訴字第2474號
原      告  朱美韻
訴訟代理人  劉明益律師
被      告  林若瑾
訴訟代理人  陳秀卿律師
            林世芬律師
上列當事人間分配表異議之訴等事件，本院於99年10月14日言詞
辯論終結，判決如下：
    主  文
原告之訴駁回。
訴訟費用由原告負擔。
    事實及理由
一、原告方面：
  (一)緣坐落臺北市○○區○○段四小段441地號權利範圍10000分
    之67及其上建號1851即門牌松江路2號11樓之1房屋所有權全
    部（下稱系爭房地），為原告之哥哥朱如心所有，朱如心於
    民國89年6月29日死亡後，由原告繼承，並於96年6月4日辦
    理繼承登記完竣。因朱如心積欠大臺北商業銀行股份有限公
    司（下稱大臺北商業銀行，原名稱稻江商業銀行股份有限公
    司）貸款未清償，且將系爭房地設定第一順位抵押權予大臺
    北商業銀行，而遭大臺北商業銀行聲請本院拍賣抵押物，經
    本院97年度執字第102035號拍賣抵押物執行事件（下稱系爭
    執行事件）受理，被告以朱如心於88年4月間向其借款新臺
    幣（下同）100萬元（系爭債權），並就系爭房地經臺北市
    中山地政事務所登記收件字號88中山字第88610號所登記，
    設定擔保債權額100萬元之第二順位抵押權（下稱系爭抵押
    權）予被告，而聲請參與分配，原告雖表示異議，但執行法
    院仍以被告為第二順位抵押權優先獲償100萬元而作成分配
    表（下稱系爭分配表），並指定於99年1月14日進行分配。
    惟原告於98年12月25日依強制執行法第39條對該分配表聲明
    異議，被告於99年1月12日提出反對陳述意見，即異議未終
    結，原告至99年4月20日始受本院通知被告反對陳述意見，
    乃於99年4月26日依強制執行法第41條提起分配表異議之訴
    。
  (二)被告於98年8月4日具狀聲明參與分配，僅提出他項權利證明
    書、抵押權設定契約書，並未提出執行名義及債權證明文件
    ，並不符合強制執行法第34條參與分配之法定要件，系爭債
    權100萬元應不得列入分配。
  (三)系爭債權及系爭抵押權均自始不存在：
    原債務人朱如心與被告間並無系爭借款之合意，且被告亦未
    交付系爭借款100萬元給朱如心，系爭借款債權不存在，擔
    保該債權之抵押權自亦不存在。被告就系爭100萬元主債權
    ，僅陳述朱如心於88年4月間向其借貸100萬元，並提供系爭
    房地設定第二順位系爭抵押權，惟未提出任何借款債權證明
    文件、或交付金錢之事證，不足證明系爭抵押權所擔保之系
    爭債權100萬元消費借貸債權存在。縱被告提出朱如心為發
    票人、臺北市銀行龍山分行為付款人、發票日98年5月1日、
    面額400萬元之支票為系爭債權之憑證（下稱系爭支票），
    然該支票並未提示，且朱如心於89年6月29日死亡，豈可能
    於98年5月1日簽發支票，原告否認系爭支票之真正。
  (四)系爭100萬元消費借貸債權既不存在，系爭抵押權所擔保之
    主債權不存在，抵押權即失其附麗。系爭分配表以被告為第
    二順位抵押權人所優先受償100萬元之分配，即屬無據，應
    予剔除。系爭房地拍賣所得306萬元分配執行費、稅款、第
    一順位優先債權後，剩餘款應分配予原告，即系爭分配表次
    序7發還原告即債務人502,074元，因系爭分配表次序6之被
    告系爭100萬元債權不存在，應發還原告之金額更正為1,502
    ,074元。
  (五)爰分別基於朱如心與被告間無系爭借款債權合意且被告亦未
    交付100萬元，以及依據強制執行法第41條規定，聲明：
  1.確認系爭抵押權及其所擔保之系爭債權均不存在。
  2.系爭執行事件，系爭分配表所示次序6第二順位抵押債權人
    即原告之系爭債權100萬元應予剔除，系爭分配表所示次序7
    發還原告之金額502,074元，應擴張為1,502,074元。
二、被告方面：
  (一)原告提起本件分配表異議之訴並不合法:
    原告於98年12月25日就系爭債權列入分配聲明異議，被告於
    99年1月12日為反對陳述後，原告未於分配期日99年1月14日
    起10日內對為反對陳述之債權人即被告提起分配表異議之訴
    ，並向執行法院提出分配表異議之訴起訴之證明，依據強制
    執行法第41條規定，視為原告業已撤回其對於系爭分配表異
    議之聲明，其異議既已不存在，則原告提起本件分配表異議
    之訴，即非合法，應依民事訴訟法第249條第1項第6款之規
    定，裁定駁回之。
  (二)被告參與分配程序符合規定
    依據強制執行法第34條規定，對於執行標的物有擔保物權之
    債權人於聲明參與分配時，所提出之權利證明文件，足以證
    明其對執行標的物有擔保物權，執行法院即應就已登記之金
    額列入分配，並無實體調查認定之權。準此，被告業已提出
    系爭抵押權之他項權利證明書及抵押權設定契約書、支票之
    正本，足以證明被告為系爭房地之第二順位抵押權人，且擔
    保債權金額為100萬元，執行法院審查結果，既已認為文件
    齊備，而將被告之系爭債權列入分配，自無不合。
  (三)原告訴請確認業經塗銷之系爭抵押權不存在，依法欠缺權利
    保護要件：
    系爭房地業經系爭執行事件查封拍賣完畢，本院執行處亦已
    通知地政機關塗銷本件被告與原告之被繼承人朱如心於88年
    4月28日所設定之系爭抵押權登記，並核發權利移轉證書在
    案。職此，系爭抵押權既經塗銷，原告訴請確認系爭抵押權
    不存在，乃係確認已過去之法律關係不存在，於法自有未合
    。
  (四)系爭抵押權所擔保之系爭100萬元借款債權確係存在，迄未
    清償：
    朱如心於88年4月間向被告借貸1百萬元，並經被告交付朱如
    心受領無訛，雙方約定債務清償日期為98年4月28日，朱如
    心並提供其所有之系爭房地設定第二順位之系爭抵押權予被
    告，且朱如心除於88年4月間向被告借貸100萬元外，其亦曾
    於88年3月間向被告借貸200萬元，業經被告悉數交付借款予
    朱如心無訛，雙方約定債務清償日期為98年3月12日，朱如
    心並提供其所有坐落花蓮縣玉里鎮○○段903、904、905、9
    06、907、908、910、911、912地號土地予被告設定第二順
    位抵押權，且依法登記在案，朱如心嗣後又於88年9月間向
    被告借貸100萬元，亦經被告交付借款100萬元予朱如心無訛
    ，朱如心則簽發發票日為98年5月1日，面額4百萬元之系爭
    遠期支票予被告收執，用以擔保系爭100萬元借款債權及88
    年3月間借款債權2百萬元、88年4月間借款債權100萬元，總
    計4百萬元借款之清償。朱如心確向被告借貸系爭100萬元，
    且經被告悉數交付無誤，且朱如心嗣後並未清償分文。
  (五)一般抵押權具有從屬性，必先有債權存在，而後始設定抵押
    權，亦即抵押權之設定，應以債權存在為前提，此與最高限
    額抵押權即有不同，是一般抵押權之義務人如主張所擔保之
    債權不存在，自應由義務人負舉證責任。被告與原告之被繼
    承人朱如心於88年4月28日訂立抵押權設定契約書，並於88
    年4月28日辦理系爭抵押權設定登記，擔保權利金額為100萬
    元，清償日期則為98年4月28日，利息、遲延利息、違約金
    均「無」等情，足證系爭抵押權為一般抵押權，非屬最高限
    額抵押權，而系爭抵押權所登記之擔保債權既為100萬元，
    已足證該債權確實存在，原告主張系爭抵押債權不存在，應
    負舉證責任。
  (六)答辯聲明：原告之訴駁回。
三、不爭執事項
  (一)朱如心於88年4月28日提供其所有之系爭房地，為被告辦理
    系爭抵押權設定登記，登記擔保權利金額為100萬元，清償
    日期則為98年4月28日，利息、遲延利息、違約金均「無」
    ，權利存續期限為自88年4月28日起至98年4月28日止等情，
    有臺北市中山地政事務所99年6月28日北市中地三字第09931
    152200號函所檢附之土地登記申請書、土地及建築改良物抵
    押權設定契約書（見本院卷第79至85頁）及他項權利證明書
    （見本院卷第52頁）可證。
  (二)朱如心於89年6月29日死亡，由原告繼承系爭不動產，並於
    96年6月4日辦畢繼承登記，此有臺北市中山地政事務所之異
    動索引可憑（見本院卷第158頁）。
  (三)大臺北商業銀行就系爭房地有第一順位抵押權，於97年10月
    29日向本院聲請就系爭房地實行拍賣，執行案號本院97年度
    執字第102035號即系爭執行事件，經訴外人吳素珠於98年6
    月11日以最高投標金額306萬元拍定，執行法院於98年6月19
    日核發系爭房地之權利移轉證書，並同時同時通知臺北市中
    山地政事務所塗銷系爭抵押權登記，臺北市中山地政事務所
    於98年7月2日辦理完竣，被告林若瑾於98年8月4日檢附他項
    權利證明書及抵押權設定契約書向本院聲明參與分配，系爭
    執行事件於98年12月3日所製作之系爭分配表，將被告之系
    爭債權100萬元以第二順位抵押債權列入該分配表之分配次
    序6，分配金額100萬元，發還債務人即原告部分列為次序7
    ，分配金額為502,074元，並定99年1月14日下午4時實行分
    配，原告於98年12月25日具狀就系爭分配表聲明異議，認應
    將次序6之系爭債權100萬元剔除，被告於99年1月8日收到原
    告之前述聲明異議狀，並於99年1月12日提出反對陳述，兩
    造均未於分配期日到場，原告於99年4月19日收受執行法院
    通知被告為反對陳述，原告乃於99年4月26日提起本件訴訟
    之情，業據原告提出系爭分配表、原告之98年12月25日聲明
    異議狀、被告之聲明參與分配狀可考（見本院卷第7至18頁
    ），並經本院調閱97年度執字第102035號系爭執行事件全卷
    查明無訛。
四、得心證理由
  (一)按確認之訴非原告有即受確認判決之法律上利益者，不得提
    起；所謂即受確認判決之法律上利益，係指法律關係之存否
    不明確，原告主觀上認其在法律上之地位有不安之狀態存在
    ，且此種不安之狀態，能以確認判決將之除去者而言，若縱
    經法院判決確認，亦不能除去其不安之狀態者，即難認有受
    確認判決之法律上利益，有最高法院52年臺上字第1240號判
    例可資參照。次按稱普通抵押權者，謂債權人對於債務人或
    第三人不移轉占有而供其債權擔保之不動產，得就該不動產
    賣得價金優先受償之權；又抵押權人，於債權已屆清償期，
    而未受清償者，得聲請法院，拍賣抵押物，就其賣得價金而
    受清償，民法第860條、第873條分別定有明文，準此，抵押
    權係就抵押物拍賣所得之價金優先受清償之權利。經查，系
    爭抵押權雖因系爭房地經拍定，業由執行法院通知地政機關
    塗銷登記，然就系爭房地所賣得之價金，因原告提起分配表
    異議之訴而尚未分配予被告，亦即被告尚未實行系爭抵押權
    就系爭房地拍賣所得之價金優先受清償之抵押權權利，系爭
    抵押權是否有效成立，影響被告得否就系爭房地拍賣所得之
    價金優先受償，且原告主張系爭債權自始不存在，系爭抵押
    權因此失所附麗，亦不存在之情，為被告所否認，則原告顯
    有擔負系爭100萬元借款債務之危險，此一法律上不安之狀
    態，得以本件確認判決將之除去，揆諸前揭法律規定及說明
    ，堪認原告提起本件確認訴訟，有即受確認判決之法律上利
    益。
  (二)按債權人或債務人對於分配表所載各債權人之債權或分配
    金額有不同意者，應於分配期日一日前，向執行法院提出書
    狀，聲明異議。執行法院對於異議認為正當，而到場之債務
    人及有利害關係之他債權人不為反對之陳述或同意者，應即
    更正分配表而為分配。異議未依前項規定終結者，應就無異
    議部分先為分配。其更正之分配表，應送達於未到場之債務
    人及有利害關係之他債權人。該債務人及債權人於受送達後
    3日內不為反對之陳述者，視為同意依更正分配表實行分配
    。其有為反對陳述者，應通知聲明異議人。異議未終結者，
    為異議之債權人或債務人，得向執行法院對為反對陳述之債
    權人或債務人提起分配表異議之訴。聲明異議人未於分配期
    日或受通知有反對陳述之情形起10日內向執行法院為起訴之
    證明者，視為撤回其異議之聲明。經證明者，該債權應受分
    配之金額，應行提存。強制執行法第39條第1項、第40條第1
    項、第40條之1及第41條第1項前段、第3項、第4項分別規定
    甚明。查系爭分配表定於99年1月14日下午4時實行分配，原
    告於98年12月25日具狀就系爭分配表聲明異議，認應將次序
    6之系爭債權100萬元剔除，而兩造均未於分配期日到場，執
    行法院亦未通知原告是否有依其異議內容更正分配表，且至
    99年4月10日始寄送被告之99年1月12日反對陳述狀予原告，
    原告於99年4月19日收受該反對陳述狀後始知被告有反對陳
    述，即於99年4月26日提起本件訴訟之情，詳如前述，並經
    本院調閱系爭執行事件查明屬實，是原告於99年4月19日收
    到執行法院通知被告為反對陳述前，並不知悉前開異議程序
    是否終結，揆諸前揭強制執行法規定意旨，應認原告於99年
    4月19日收到執行法院通知被告為反對陳述之10日內提起本
    件分配表異議之訴，依法並無不合，被告抗辯原告提起本件
    訴訟已逾期云云，自有未合。
  (三)按「有執行名義之債權人聲明參與分配時，應提出該執行名
    義之證明文件；依法對於執行標的物有擔保物權或優先受償
    權之債權人，不問其債權已否屆清償期，應提出其權利證明
    文件，聲明參與分配；執行法院知有前項債權人者，應通知
    之。知有債權人而不知其住居所或知有前項債權而不知孰為
    債權人者，應依其他適當方法通知或公告之。經通知或公告
    仍不聲明參與分配者，執行法院僅就已知之債權及其金額列
    入分配。其應徵收之執行費，於執行所得金額扣繳之；第2
    項之債權人不聲明參與分配，其債權金額又非執行法院所知
    者，該債權對於執行標的物之優先受償權，因拍賣而消滅，
    其已列入分配而未受清償部分，亦同；執行法院於有第1項
    或第2項之情形時，應通知各債權人及債務人。」，強制執
    行法第34條定有明文，而所謂執行法院僅就已知之債權及其
    金額列入分配，因執行法院並無實體調查認定之權，故僅得
    就已登記之金額列入分配，亦即於一般抵押權，以登記之債
    權金額列入分配，他債權人如認登記之債權金額與實際之債
    權金額不符，應另行提起訴訟或對分配表異議，以求救濟。
    查本件被告是依法對於執行標的物即系爭房地有擔保物權之
    債權人，揆諸前揭規定，應提出其權利證明文件，聲明參與
    分配，且縱使被告未聲明參與分配，執行法院仍須將登記之
    債權金額列入分配，因此，被告檢附他項權利證明書及抵押
    權設定約定書聲明參與分配，於法並無不合，原告主張被告
    需提出執行名義之證明文件始得參與分配云云，委無足採。
  (四)系爭借款債權及抵押權是否自始不存在
  1.原告主張朱如心與被告間無系爭借款債權合意且被告亦未交
    付100萬元予朱如心之事實，為被告所否認。
  2.證人林若莉於本院具結證稱：伊是被告之姊姊，伊與朱如心
    在教堂有舉行過婚禮，有公開儀式也有宴客，從70幾年到80
    幾年共同生活10年，（提示被證1之系爭抵押權設定契約書
    ）此是朱如心親手字跡，約於88年4月28日設定前1個月，伊
    在家裡有聽到朱如心打電話給被告借款100萬元，被告說其
    有50萬元，另外50萬元過幾天再給朱如心，交付款項時，朱
    如心邀伊一起去被告工作的學校拿現金50萬元，伊還幫朱如
    心算錢，另外50萬元再隔2、3天或1個禮拜左右，朱如心邀
    伊去被告兼差處拿錢，伊親眼看到被告交付朱如心現金50萬
    元，因被告要求擔保，朱如心乃邀伊、被告一起至地政事務
    所辦理系爭抵押權設定登記。在系爭抵押權設定前朱如心已
    經為生意上周轉陸陸續續向被告借款200萬元，伊有看見被
    告交付現金予朱如心，並提供花蓮玉里之土地設定抵押權予
    被告，亦是朱如心邀伊與被告3人親自到花蓮地政事務所辦
    理設定抵押權之程序，系爭借款之後約88年左右，朱如心要
    去上海作手機通訊行生意，急著當董事長，向被告再借100
    萬元時，被告向朱如心說：「你錢都跟我拿，那要用什麼作
    擔保，」，故朱如心乃簽發借款金額400萬元的遠期支票即
    系爭支票（提示被證6）給被告作雙重擔保，伊當時在場，
    該支票上之文字是朱如心親筆字跡，而且章是朱如心之印鑑
    章，此100萬元被告亦是交付現金，伊有在場並幫忙點算，
    朱如心請被告不要提示系爭支票，稱在大陸投資是長期的，
    賺錢需要比較長的時間，有賺就會還錢，在10年內會還錢。
    朱如心常說渠10年後會成功，且說自己人不要算利息，所以
    朱如心與被告間之借款並無約定利息，朱如心也從來未清償
    過，朱如心是突然心臟病發死亡，當時仍與伊共同生活，朱
    如心從事農場、工廠、種檳榔、種水果等生意，於86、87、
    88、89年間在大陸作機械工廠、茶葉、通訊行生意，常去大
    陸，朱如心作生意時，也有拿伊的錢使用，朱如心稱渠家人
    都在國外，所以不認識原告等語（見本院卷第120至123頁）
    。
  3.證人林若莉並提出其與朱如心之結婚儀式程序單、結婚證書
    、婚宴謝卡、婚禮照片、出遊照片及朱如心為在大陸上海合
    資經營事業由渠擔任董事長所書寫之信件為憑（見本院卷第
    137至144頁），與證人林若莉證述情節相符，且朱如心以其
    所有之前揭花蓮縣玉里鎮○○段土地為被告設定第二順位抵
    押權，亦有被告所提前揭花蓮縣玉里鎮○○段土地之抵押權
    設定契約書、他項權利證明書、土地登記謄本可佐（見本院
    卷第53至74頁），又被告亦提出以朱如心名義所簽發之面額
    400萬元、發票日98年5月1日之系爭支票為證（見本院卷第
    75頁），另朱如心自82年至88年間，確實有多次出境記錄，
    亦有內政部入出國及移民署99年10月5日移署資處純字第099
    0142152號函所檢附之朱如心持本國護照之入出境資料可稽
    （見本院卷第132、133頁），上情均核與證人林若莉之證述
    情節相符，再者，系爭房地及花蓮縣玉里鎮○○段土地之第
    一順位抵押權人均是金融機構，有前述土地登記謄本可證，
    因此，朱如心業已將其所有之上述不動產向金融機構設定抵
    押借款，足見朱如心確實有資金需求，何況若非朱如心確實
    有積欠被告債務，朱如心當不會無何緣故即將其所有之上述
    不動產設定抵押權給被告，綜上，堪信證人林若莉之證述關
    於系爭借款債權及系爭抵押權之事實為真實。
  4.原告固稱系爭支票之發票日是98年5月1日，而朱如心於89年
    6月29日死亡，如何能於98年5月1日簽發系爭支票，惟查商
    場上有簽發遠期支票之習慣，票據法第128條第2項亦規定：
    「支票在票載發票日前，執票人不得為付款之提示。」，因
    此，尚難以系爭支票之發票日是98年5月1日，即認系爭支票
    非朱如心所簽發。
  5.據上所陳，堪認朱如心與被告間確有系爭100萬元借款債權
    合意且被告亦已交付100萬元予朱如心，原告復未能舉證證
    明業已清償系爭借款債務，從而，系爭債權及系爭抵押權仍
    屬有效存在，系爭分配表以被告有第二順位之100萬元抵押
    債權，並予以列入分配，核無違誤，原告請求將系爭債權1
    百萬元自系爭分配表中予以剔除，洵屬無據。
五、綜上所述，原告基於朱如心與被告間無系爭借款債權合意且
    被告亦未交付100萬元，以及依據強制執行法第41條規定，
    聲明確認系爭抵押權及其所擔保之系爭債權均不存在；系爭
    執行事件中系爭分配表所示次序6第二順位抵押債權人即原
    告之系爭債權100萬元應予剔除，系爭分配表所示次序7發還
    原告之金額502,074元，應擴張為1,502,074元，為無理由，
    應予駁回。
六、本件事證已臻明確，兩造其餘之攻擊防禦方法及舉證，經本
    院審酌後，認均不足以影響本判決之結果，毋庸一一論列，
    併此敘明。
七、據上論結，原告之訴為無理由，爰依民事訴訟法第78條，判
    決如主文。
中    華    民    國    99    年    10    月    29    日
                  民事第五庭    法  官  賴秀蘭
以上正本係照原本作成
如對本判決上訴，須於判決送達後20日內向本院提出上訴狀。如
委任律師提起上訴者，應一併繳納上訴審裁判費。
中    華    民    國    99    年    10    月    29    日
                                書記官  李佩芳

司法院資訊處製作；財團法人民間司法改革基金會備份。
